【裁判字號】    98,上易,1544
【裁判日期】    981217
【裁判案由】    傷害
【裁判全文】
臺灣高等法院臺中分院刑事判決        98年度上易字第1544號
上  訴  人  臺灣臺中地方法院檢察署檢察官
上  訴  人
即  被  告  甲○○
被      告  乙○○
上列上訴人等因被告等傷害案件，不服臺灣臺中地方法院98年度
易字第1587號中華民國98年8月11日第一審判決（起訴案號：臺
灣臺中地方法院檢察署98年度偵字第9264號），提起上訴，本院
判決如下：
    主  文
原判決撤銷。
乙○○傷害人之身體，處拘役伍拾伍日，如易科罰金，以新臺幣
壹仟元折算壹日。
甲○○傷害人之身體，處拘役參拾日，如易科罰金，以新臺幣壹
仟元折算壹日。
    犯罪事實
一、乙○○於民國（下同）98年3月1日上午7時30分左右，駕駛
    車號4789-UR號自用小客貨車(登記車主為振盛工程行)，偕
    同太太林玉燕欲前往臺中市○○○號○道登山，因登山處附
    近無車位可供停放，乃駕車折返至臺中市○○區○○路1段
    350巷12號前之時，適有甲○○駕駛QP-6940號自用小客車(
    登記車主為林呂美容)，亦偕同太太劉淑玲欲前往臺中市○○○號○道登山，因路旁已停放其他車輛，導致兩車會車發
    生困難而僵持在現場，甲○○即出言指摘乙○○不會開車就
    不要開，他可以幫忙開車等語，並藉會車通過之際，出手拍
    打乙○○上開車輛左後方向燈處，乙○○聞聲，即將車停放
    路邊，持其所有之六角扳手1支（未扣案）下車，欲查看車
    身有無受損並找甲○○理論，甲○○自其車輛後視鏡見狀，
    誤以為乙○○欲出手攻擊，亦下車與乙○○口角。詎乙○○
    、甲○○竟各基於普通傷害之犯意，雙方發生扭打，進而跌
    落路旁較低的土地上，導致甲○○右手遭乙○○持該扳手劃
    傷，造成右手撕裂傷約1.5公分及受有胸壁、腹壁、左上肢
    及左膝多處擦挫傷之傷害；乙○○則因遭甲○○勒住頸部、
    拉扯左手，受有頸部擦挫傷、左側肘部挫傷之傷害。
二、案經乙○○、甲○○訴由臺中市警察局第五分局報請臺灣臺
    中地方法院檢察署檢察官偵查起訴。
    理    由
一、按被告以外之人於審判外之言詞或書面陳述，除法律有規定
    者外，不得作為證據，刑事訴訟法第159條固定有明文，惟
    被告以外之人於審判外之陳述，雖不符同法第159條之1至之
    4規定，而經當事人於審判程序同意作為證據，法院審酌該
    言詞陳述或書面陳述作成時之情況，認為適當者，亦得為證
    據；又當事人、代理人或辯護人於法院調查證據時，知有第
    159條第1項不得為證據之情形，而未於言詞辯論終結前聲明
    異議者，視為有前項之同意，同法第159條之5亦定有明文。
    查本判決所引用下列各項證據方法之證據能力，上訴人即被
    告(下稱被告)甲○○、被告乙○○、檢察官於本院審理時均
    表示無意見，且於本院審理中調查證據時，知有刑事訴訟法
    第159條第1項不得為證據之情形，亦未於言詞辯論終結前聲
    明異議，且本院審酌該等證據作成之客觀情況均無不當，並
    無不宜作為證據之情事，依刑事訴訟法第159條之5之規定，
    認均具有證據能力，合先敘明。
二、訊據被告乙○○、甲○○均矢口否認有何上揭犯行，被告乙○○辯稱：其只是與甲○○發生扭打，其並未持扳手傷害甲○○，也無傷害之犯意云云。被告甲○○辯稱：其並未打乙○○，係乙○○下車持兇器打其，其只是正當防衛，若其係
    互毆，乙○○臉上一定會受傷，乙○○並非當天去驗傷，他
    的傷是假傷云云。惟查：
  上揭犯罪事實，分據告訴人即被告甲○○、乙○○各自於警
    詢、檢察官偵查、原審及本院審理中指訴及證述在卷，並有
    被告2人受傷證明之中國醫藥大學附設醫院診斷證明書（甲○○部分）及中山醫學大學附設醫院診斷證明書（乙○○部
    分）各1紙、車籍查詢─基本資料詳細畫面2紙、甲○○傷勢
    照片15張附卷可稽。
  查被告乙○○於偵查中、原審98年6月18日審理及本院準備
    程序中，均供承有手持工作之扳手等語（見偵查卷第7頁、
    原審卷第19頁反面、本院卷第86頁），且從被告甲○○所提
    出之中國醫藥大學附設醫院診斷證明書所載其右手撕裂傷約
    1.5公分觀之，上開傷勢顯非被告乙○○徒手所能致之，足
    認被告甲○○指訴其該部分傷勢係遭被告乙○○持扳手劃傷
    所致，應屬事實，是被告乙○○上開所辯，不足採信。
  又依被告乙○○所提出之中山醫學大學附設醫院診斷證明書
    所載，被告乙○○固係於98年3月3日始前往門診治療，距離
    本案案發當日（即98年3月1日）已有2日，惟據被告乙○○
    於偵查中供稱：「(為何診斷證明書載你3月3日就醫？)我原
    本不覺得有什麼，3月2日時，警察通知我後，我在3月3日才
    去驗傷。」等語(見偵查卷第8頁)；於原審98年7月7日審理
    時供稱：「（為何3月3日才到中山醫院就診？）因為甲○○
    告我，我為了保護自己，3月2日我有去大里市○○路天真中
    醫診所就診」等語（見原審卷第32頁背面），並提出載有乙○○「肘及前臂扭挫傷、頸部扭傷及拉傷」傷勢之天真中醫
    診所診斷書1紙為證（見原審卷第41頁）。而從被告乙○○
    所證述其受傷經過，對照其所提出之上開2張診斷證明書所
    載其頸部及肘部均有受傷等情，並無不合，亦符常情，復無
    證據證明被告乙○○上開傷勢係由其他外力所致，均足佐證
    被告乙○○上開指訴，並非悖於常情。而證人即承辦之員警
    丙○○於本院審理中證稱：「當天乙○○沒有提出診斷書，
    乙○○有提到他的頸部受傷，但我們不是專業人士，沒有替
    他做檢查。所以，乙○○頸部有沒有受傷或身上有沒有傷，
    我不確定。（有沒有眼睛看到乙○○脖子或手肘有受傷嗎？
    ）我沒有看到。因為他有穿著衣服。我沒有注意看到。手肘
    部分因為有穿衣服，所以沒有看到，脖子部分我沒有注意。
    （當天乙○○是穿著短袖或是長袖？）因為時間比較久了，
    所以，乙○○是穿著短袖或長袖我不記得了，因為當時我是
    樓上樓下跑。...(我們分開問筆錄的時候，乙○○拿出他的
    驗傷單還有做筆錄的時候，有沒有秀出他的傷勢給你看？)
    他沒有秀出他的傷勢給我看。」等語(見本院卷第114至115
    頁)，證人劉淑玲於本院審理中雖證稱：「我沒有看見他有
    任何的傷勢。」等語（見本院卷第126頁背面），惟衡酌被
    告乙○○所受之傷勢輕微，自外觀本不易察覺，其製作警詢
    筆錄之日期(98年3月16日)，距離案發之日（98年3月1日）
    已有15日，且證人丙○○、劉淑玲均非專業人士，又未檢視
    被告乙○○是否受傷，自不能以證人丙○○、劉淑玲未見到
    乙○○之傷勢，即謂被告乙○○並未受傷。是被告甲○○指
    稱乙○○並非於案發當日前往醫院驗傷，其傷並非真正云云
    ，尚不可採。
  另按正當防衛必須對於現在不法之侵害始得為之，至彼此互
    毆，又必以一方初無傷人之行為，因排除對方不法之侵害而
    加以還擊，始得以正當防衛論。故無從分別何方為不法侵害
    之互毆行為，不得主張防衛權，而互毆係屬多數動作構成單
    純一罪，而互為攻擊之傷害行為，縱令一方先行出手，還擊
    之一方，在客觀上苟非單純對於現在不法之侵害為必要排除
    之反擊行為，因其本即有傷害之犯意存在，自無主張防衛權
    之餘地（最高法院30年上字第1040號刑事判例、96年度臺上
    字第3526號刑事判決意旨可資參照）。查被告2人均否認自
    己係先動手打人，而從被告2人歷次所證述案發經過情形，
    及被告甲○○於原審證稱其有下車抓住被告乙○○之手並發
    生扭打，2人都滾到旁邊水溝等語(見原審卷第31頁)；證人
    劉淑玲於本院審理中證稱：「(乙○○持兇器追奔甲○○車
    子而來時，甲○○做何動作？)甲○○旋即下車，與乙○○
    拉扯。」等語(見本院卷第126頁背面)；證人林玉燕即被告
    乙○○之妻於本院審理中證稱：「（甲○○有說什麼話？）
    他講一些髒話，一直罵。罵的很難聽。（甲○○他要開走時
    ，做什動作？）甲○○將車子拍打，乙○○下車要看車子有
    沒有怎麼樣。...（剛剛乙○○說，他車窗關著，甲○○說
    什麼為什麼你可以聽的清楚？）因為我這邊的車窗有打開，
    所以我有聽到甲○○他在罵。（當時，是誰先出手的？）因
    我下車的時候，看到他們在水溝下面扭打起來了。誰先出手
    我沒有看到。」等語(見本院卷第127頁背面至128頁)觀之，
    被告2人顯係因會車發生困難而僵持在現場，被告甲○○出
    言指摘乙○○，並藉會車通過之際，出手拍打乙○○所駕駛
    車輛左後方向燈處，乙○○即持其所有之六角扳手1支下車
    ，查看車身有無受損並找甲○○理論，甲○○自其車輛後視
    鏡見狀，亦下車與乙○○口角，旋即互相扭打等情，至為明
    確。再證人劉淑玲於本院審理中證稱：「( 乙○○執兇器追
    奔甲○○車子而來時，你做什麼動作？) 我看見乙○○持兇
    器追來，在車上驚嚇大叫，深怕乙○○攻擊我及我的女兒。
    甲○○旋即下車，與乙○○拉扯。」等語(見本院卷第126頁
    背面)，顯見被告乙○○其實尚未開始攻擊行為，被告甲○○之本人或家人之身體或財產並未受到實際侵害，被告甲○○即已下車與被告乙○○拉扯。復核諸被告甲○○手部受傷
    之部位係在右手虎口處，其手部外側部位並無任何防禦傷，
    此有其所提出之上開中國醫藥大學附設醫院診斷證明書可稽
    ，則被告2人所為，均顯與單純之被動防衛行為有別，足見
    被告2人均係以互毆之犯意而為傷害行為，被告甲○○亦非
    針對被告乙○○現在不法之侵害而為防衛行為，被告甲○○
    所為，充其量僅能認定係預備防衛或誤想防衛，尚與正當防
    衛之構成要件不符，則其以自己係正當防衛云云置辯，亦不
    可採。
  綜上所述，本院認被告2人上開所辯，均非可採。被告2人上
    揭傷害犯行，均事證明確，堪以認定，應依法論科。至被告
    甲○○雖聲請對被告乙○○實施測謊鑑定等語，然按測謊技
    術或可作為偵查之手段，以排除或指出偵查之方向，在審判
    上尚無法作為認定有無犯罪事實之基礎；測謊鑑定之結果，
    並不具有全然之準確性，案件有無實施測謊鑑定之必要，乃
    屬事實審法院得本於職權裁量之事項（最高法院94年度台上
    字第1725號、98年度台上字第6834號判決意旨參照），查本
    件事證已臻明確，且測謊本身在審判上既無法作為認定有無
    犯罪事實之基礎，依上說明，此部分自無予以鑑定之必要，
    併此敘明。
三、核被告甲○○、乙○○2人所為，均係犯刑法第277條第1項
    之傷害罪。原審以被告2人犯行明確，予以論罪科刑，固非
    無見，惟按：按量刑之輕重，固屬事實審法院得依職權自由
    裁量之事項，惟仍應受比例原則及公平原則之限制，否則其
    判決即非適法。刑事審判旨在實現刑罰權分配的正義，故法
    院對有罪被告之科刑，應符合罪刑相當之原則，使輕重得宜
    ，罰當其罪，以契合社會之法律感情，此所以刑法第57條明
    定科刑時應審酌一切情狀，尤應注意該條各款所列事項以為
    科刑輕重之標準（最高法院93年度台上字第5073號判決要旨
    參照）。經查，本件被告甲○○、乙○○於審理時均否認犯
    行，犯後態度不佳，且雙方均未賠償對方所受之財產上及精
    神上損害，是原審僅處以被告乙○○拘役20日、被告甲○○
    拘役15日，量刑失之過輕，即有未當。檢察官指摘原判決量
    刑過輕而提起上訴，為有理由；被告甲○○否認犯罪而提起
    上訴，則無理由。原判決既有上述可議之處，自無可維持，
    應由本院將原判決撤銷改判。爰審酌被告乙○○前無犯罪紀
    錄，被告甲○○素行則有竊盜之前科紀錄，有臺灣高等法院
    被告前案紀錄表在卷可憑，被告2人均係成年人，本件僅因
    會車細故，不知理性解決問題，竟以暴力相向而互相傷害對
    方之身體，而致分別受有如犯罪事實欄所載之傷害，行為均
    不足取，並斟酌雙方受傷之情況暨被告乙○○曾經同意給付
    被告甲○○新臺幣2萬元，但不為被告甲○○所接受（見原
    審卷第30頁背面），以致渠等均無法與對方達成和解之犯罪
    後態度等一切情狀，分別量處如主文第2、3項所示之刑，並
    均諭知易科罰金之折算標準。至於被告乙○○持以傷害用之
    扳手1支，因未扣案，形體不明，為免將來執行之困難，爰
    不予宣告沒收。
據上論斷，應依刑事訴訟法第369條第1項前段、第364條、第299
條第1項前段，刑法第277條第1項、第41條第1項前段，刑法施行
法第1條之1第1項、第2項前段，判決如主文。
本案經檢察官丁○○到庭執行職務。
中    華    民    國    98    年    12    月    17    日
            刑事第五庭  審判長法  官  趙  春  碧
                              法  官  何  秀  燕
                              法  官  林  宜  民
以上正本證明與原本無異。
不得上訴。
                              書記官  吳  雅  菁
中    華    民    國    98    年    12    月    17    日
附錄本案論罪科刑法條全文
刑法第277條第1項：
傷害人之身體或健康者，處3年以下有期徒刑、拘役或1千元以下
罰金。


司法院資訊處製作；財團法人民間司法改革基金會備份。
